ACORDAO-COMPLETO-2410282

ACÓRDÃO 5640/2020 ATA 15/2020 - SEGUNDA CÂMARA

VISTOS, relatados e discutidos estes embargos de declaração, opostos por Celso Antônio da Silva ao Acórdão 642/2020-TCU-Segunda Câmara, pelo qual este Tribunal apreciou tomada de contas especial instaurada pela Fundação Nacional de Saúde em razão da inexecução do objeto do Convênio 2.387/2005 (Siafi 556.989) , que consistiu na construção de sistema de esgotamento sanitário naquela localidade.
ACORDAM os ministros do Tribunal de Contas da União, reunidos em sessão da 2ª Câmara, diante das razões expostas pela relatora, e com fundamento nos arts. 32, inciso II, e 34 da Lei 8.443/1992 c/c o art. 287 do Regimento Interno, em: 
9.1. conhecer dos presentes embargos e rejeitá-los;
9.2. dar ciência desta deliberação ao embargante.

Embargos de declaração opostos por ex-prefeito a acórdão que apreciou tomada de contas especial instaurada pela Fundação Nacional de Saúde em razão da inexecução parcial do objeto de convênio celebrado para construção de sistema de esgotamento sanitário no município de Confins/MG.

Segunda Câmara

Município de Confins/MG.

3. Recorrente: Celso Antônio da Silva (CPF XXX.182.686-XX).

13.1. Ministros presentes: Augusto Nardes (na Presidência), Aroldo Cedraz, Raimundo Carreiro e Ana Arraes (Relatora).
13.2. Ministros-Substitutos presentes: Marcos Bemquerer Costa e André Luís de Carvalho.

ACORDAO-COMPLETO-2415954

Acórdão de Relação 6846/2020 - Segunda Câmara

Acórdão de Relação

Município de Confins

ANA ARRAES

ministra Ana Arraes.

Trata-se de tomada de contas especial instaurada pela Fundação Nacional de Saúde (Funasa) contra Celso Antônio da Silva (gestão 2005-2008) e Geraldo Gonçalves dos Santos (gestão 2009-2012) , ex-prefeitos do Município de Confins/MG, em razão da inexecução do objeto do Convênio 2.387/2005 (Siafi 556.989) , que consistiu na construção de sistema de esgotamento sanitário naquela localidade, conforme plano de trabalho inserto à peça 1, p. 47-53.
2.	A matéria foi apreciada pelo Acórdão 642/2020-TCU-Segunda Câmara, nos seguintes termos (peça 127) :
" (...) 
ACORDAM os ministros do Tribunal de Contas da União, reunidos em sessão da 2ª Câmara, ante as razões expostas pela relatora, e com fundamento nos arts. 1º, inciso I, 16, inciso III, alínea 'c' e § 3º, 17, 19, 23, inciso III, 26, 28, incisos I e II, 57 e 58, inciso II, da Lei 8.443/1992 c/c os arts. 214, inciso III, alínea 'a', e 215 a 217 do Regimento Interno, em:
9.1. julgar regulares as contas de Geraldo Gonçalves dos Santos e dar-lhe quitação plena;
9.2. julgar irregulares as contas de Celso Antônio da Silva e HAP Engenharia Ltda. e condená-los, solidariamente, ao recolhimento aos cofres da Fundação Nacional de Saúde da quantia de R$ 50.483,16 (cinquenta mil, quatrocentos e oitenta e três reais e dezesseis centavos) , atualizada monetariamente e acrescida de juros de mora desde 14/11/2008 até a data do pagamento;
9.3. aplicar multas individuais de R$ 13.000,00 (treze mil reais) a Celso Antônio da Silva e à HAP Engenharia Ltda., com fundamento no art. 57 da Lei 8.443/1992, a serem recolhidas aos cofres do Tesouro Nacional, com atualização monetária calculada da data deste acórdão até as datas dos pagamentos, se estes forem efetuados após o vencimento do prazo abaixo estipulado;
9.4. aplicar multa de R$ 10.000,00 (dez mil reais) a Celso Antônio da Silva, com fundamento no art. 58, inciso II, da Lei 8.443/1992, a ser recolhida aos cofres do Tesouro Nacional, com atualização monetária calculada da data deste acórdão até a data do pagamento, se este for efetuado após o vencimento do prazo abaixo estipulado;
 (...) " (grifei) 
3.	Em seguida, mediante o Acórdão 3378/2020-TCU-Segunda Câmara, esta Corte acolheu, com efeito infringente, os embargos de declaração opostos à referida decisão pela sociedade empresária HAP Engenharia Ltda. para excluí-la da relação processual e, por consequência, tornar sem efeito o débito e a multa que lhe foram imputados por intermédio dos subitens 9.2 e 9.3 do Acórdão 642/2020-TCU-Segunda Câmara (peça 145) .
4.	Nesta oportunidade, Celso Antônio da Silva opõe embargos de declaração ao Acórdão 642/2020-TCU-Segunda Câmara, aduzindo, de forma genérica, a ocorrência de omissão - além de contradição e obscuridade, por vezes - com base nos argumentos resumidos a seguir:
4.1.	as razões de decidir do Acórdão 3378/2020-TCU-Segunda Câmara devem lhe ser aplicadas, na medida em que, se houve reconhecimento de que a HAP Engenharia Ltda. não estava vinculada, por falta de prova nos autos, ao quantitativo de 4.732 metros de rede coletora de esgoto - o qual serviu de parâmetro para o cálculo do débito por inexecução parcial dos serviços -, e se a própria Funasa declarou que todos os valores repassados à União foram pagos àquela contratada, a embargante também não deve ser condenada em débito, sob pena de contradição e obscuridade na decisão;
4.2.	o quantitativo de 4.732 metros não espelha a realidade, porquanto resultado de divisão do valor financeiro executado pelo valor contratado por metro de tubulação, critério que não leva em consideração despesas com mobilização inicial da obra, instalação de placas, movimentação inicial de terras, instalação de barracão, entre outras, bem como, por se tratar de fato notório, não necessita de prova, em atenção ao disposto no art. 374, inciso I, do Código de Processo Civil (Lei 13.105, de 16/3/2015) ;
4.3.	o indeferimento do pedido para que este Tribunal promovesse diligência à Funasa, a fim de carrear aos autos cópia do cronograma do plano de trabalho - no qual se fez referência aos 4.732 metros de tubulação de esgoto -, violou o direito de defesa do recorrente; a prevalecer esse entendimento, deve ser anulada a decisão e dada oportunidade ao defendente para requerer à concedente a aludida documentação;
4.4.	a Companhia de Saneamento de Minas Gerais (Copasa) declarou, conforme documento anexado à peça recursal, que as redes coletoras de esgoto implantadas nas Ruas Diácono João Luiz Pozzobom e Lourdes Lelis Vieira, em Confins/MG, foram cadastradas e serão operadas quando as atividades relativas ao esgotamento sanitário da cidade foram iniciadas; e
4.5.	"O acórdão é silente quanto à aplicação ao caso dos ditames da Lei 9.873/99 [em matéria de prescrição da pretensão condenatória do TCU], consoante decidido, em sede liminar, pelo egrégio STF no julgamento do Mandado de Segurança n. 35971TP/DF".
	É o relatório.

Flávio de Mendonça Campos (OAB/MG 63.728), Tathiane Vieira Viggiano Fernandes (OAB/DF 27.154) e outros representando a HAP Engenharia Ltda.; Fernando Elias dos Reis Costa (OAB/MG 71.113) representando Celso Antônio da Silva; Flávio Toledo Pereira (OAB/MG 79.952) e outros representando Geraldo Gonçalves dos Santos.

Não atuou.

TOMADA DE CONTAS ESPECIAL. CONVÊNIO. CONSTRUÇÃO DE SISTEMA DE ESGOTAMENTO SANITÁRIO. INEXECUÇÃO PARCIAL DO OBJETO. IRREGULARIDADE DAS CONTAS. DÉBITO E MULTA. EMBARGOS DE DECLARAÇÃO. REDISCUSSÃO DE MÉRITO. REJEIÇÃO.

TOMADA DE CONTAS ESPECIAL (TCE)

não atuou.

Aprecio embargos de declaração opostos por Celso Antônio da Silva ao Acórdão 642/2020-TCU-Segunda Câmara, pelo qual este Tribunal apreciou tomada de contas especial instaurada pela Fundação Nacional de Saúde (Funasa) em razão da inexecução do objeto do Convênio 2.387/2005 (Siafi 556.989) , que consistiu na construção de sistema de esgotamento sanitário naquela localidade.
2.	O advogado do responsável (ora embargante) não foi notificado da referida decisão. O aviso de recebimento referente à comunicação expedida pela unidade técnica foi devolvido em face da ausência do destinatário (peça 164) . Assim, ante a impossibilidade de aferição do requisito de tempestividade recursal, conheço dos presentes declaratórios.
3.	O recurso deve ser rejeitado pelo Tribunal. Não há omissão ou qualquer outro vício que abale a higidez do acórdão. Os argumentos apresentados pelo embargante têm por finalidade suscitar rediscussão de mérito.
4.	O Acórdão 3378/2020-TCU-Segunda Câmara integrou a decisão condenatória ao ter feito distinção entre as relações jurídicas "Funasa e município" e "Empresa contratada e município", o que resultou na exclusão da sociedade empresária HAP Engenharia Ltda. da relação processual:
"7. Assim, reconheço, em amparo à tese recursal, que não há nos autos documento capaz de respaldar a conclusão segundo a qual a embargante estaria vinculada contratualmente a executar a meta de 4.732 metros de rede coletora de esgoto, que serviu de parâmetro ao cálculo do quantum condenatório (R$ 50.483,16) . 
8. Esse quantitativo foi calculado com base na previsão de execução física correspondente aos recursos afetos à primeira parcela do convênio, conforme constou do plano de trabalho e foi mencionado no parecer financeiro da Funasa (peça 1, p. 249) . Não é possível extrair da minuta de contrato (peça 32, p. 46-50) ou de qualquer outra peça do processo assunção da contratada àquele quantitativo. O que se tem é a informação de ter recebido pelos serviços medidos e executados, equivalentes a 4.376 metros da referida rede, o que não permite vincular a empresa ao quantitativo constante do plano de trabalho (4.732 metros) .
9. Por essas razões, acolho os presentes embargos declaratórios, com efeito infringente, para excluir a embargante desta relação processual, eximindo-a, por consequência, de responsabilidade pelo débito apurado, cujo dever de ressarcimento remanesce ao prefeito antecessor, bem como da multa que lhe foi aplicada."
5.	Em outras palavras, a falta de provas de eventual assunção da contratada ao quantitativo a que o município se comprometeu a realizar, nos termos consignados no plano de trabalho (4.732 metros) , foi suficiente para eximir aquela do dever de recomposição do dano em virtude da impossibilidade de provar que executara serviços em quantidade inferior à estipulada contratualmente. Por certo, o mesmo raciocínio não se aplica ao embargante, cujos deveres de realização daquele quantitativo e de comprovação da aplicação regular dos recursos federais remanescem independentemente da relação contratual estabelecida entre o município e a contratada.
6.	Em sede de alegações de defesa (peça 78) , o responsável não argumentou que a exigência de execução de 4.732 metros de rede de esgoto não teria considerado outras despesas e, por se tratar de fato notório, não necessitaria de provas (art. 374, inciso I, do CPC) . Não há omissão. Trata-se de retórica argumentativa tendente à reabertura do debate meritório, o que não se admite nesta espécie recursal.
7.	A arguição afeta a possível ofensa ao direito de defesa, por falta de cópia do cronograma físico-financeiro do plano de trabalho, foi por mim abordada na decisão embargada:
"20. No Parecer Técnico Intermediário, a Funasa atesta que a rede coletora de esgoto, conforme definido no plano de trabalho, deveria alcançar 4.732 metros de execução com os recursos oriundos da primeira parcela (peça 1, p. 249) . Em tal passagem, registram-se o número do processo administrativo, o nome do documento e a sua localização: Processo de Projeto 25190.016.345/2005-20, cronograma de execução e Volume III, folha 459, Etapa 1.3. 
21. O referido documento goza de fé pública e presunção de veracidade. Logo, a falta de cópia, nos autos, do cronograma de execução do plano de trabalho não invalida as citações dos responsáveis, que poderiam tê-lo solicitado à concedente para fins de comprovação de sua tese de defesa. Como não o fizeram, é improcedente sustentar que não reconhecem o quantitativo de execução e requerer que o TCU junte o documento aos autos. Nesse caso, diante do aludido parecer técnico, compete-lhes o ônus da demonstração em contrário."
8.	Se o responsável tinha dúvidas sobre o quantitativo informado nesse documento - o qual, a propósito, é mencionado em diversas outras peças do processo, a exemplo do Parecer Técnico Intermediário (peça 1, p. 249-252) -, era de sua responsabilidade solicitar cópia do processo administrativo à Funasa, para efeito de prova em contrário, conforme ficou consignado nos fundamentos do aresto recorrido. Mais uma vez, a intenção do embargante é reinaugurar a discussão de mérito pela via processual inadequada.
9.	No cálculo do débito, a decisão levou em conta a quantidade de tubulação de rede coletora de esgoto da Rua Lourdes Lelis Vieira, não havendo vício omissivo também neste ponto:
"22. Assiste razão aos defendentes quando consignam a execução de 4.376 metros de rede coletora, em vez dos 4.131 metros atestados em vistoria da Funasa. O próprio engenheiro da fundação, responsável pela medição, reconheceu que deixou de considerar um trecho computado pelo município, o que justificaria essa diferença (peça 1, p. 301) :
'Em uma recente reunião com o ex-prefeito municipal de Confins-MG, Sr. Celso, tomei conhecimento que por ocasião da minha visita técnica intermediária, deixei de considerar o trecho de rede coletora de esgoto da Rua Lundo [sic] Lelis Vieira, sendo esta a justificativa para a diferença entre o que eu encontrei, 4131 metros e o alegado pelo município, 4.376 metros. Em uma próxima viagem à Confins-MG, tão logo sejam reiniciados os trabalhos, esta dúvida deverá ser dirimida' (grifei) 
23. Apesar de não haver elementos nos autos sobre o resultado da nova apuração, cuja necessidade foi reconhecida pelo técnico da Funasa, a mera dúvida é suficiente para que este Tribunal efetue o cálculo do débito com base naquele quantitativo, mais favorável aos responsáveis.
24. Considerando a quantidade de 4.376 metros, o percentual de execução é de 92,47% (4.376 ÷ 4.732) . Por consequência, o débito corresponde ao valor de R$ 50.483,16, que é o quanto a diferença não executada (7.53%) representa do montante total repassado (R$ 670.427,13) ."
10.	Por fim, não há nenhuma discussão no processo sobre possível desconsideração da Funasa ao quantitativo da Rua Diácono João Luiz Pozzobom ou sobre prescrição da pretensão condenatória deste Tribunal, tampouco tais questões foram contempladas nas alegações de defesa apresentadas pelo responsável. Da mesma forma, não vislumbro omissão ou qualquer outro defeito no acórdão.
	Ante o exposto, voto pela rejeição dos presentes embargos declaratórios, nos termos da minuta de acórdão que submeto à aprovação deste Colegiado.
TCU, Sala das Sessões Ministro Luciano Brandão Alves de Souza, em 19 de maio de 2020.
ANA ARRAES 
Relatora